【裁判字號】    95,上訴,1569
【裁判日期】    951128
【裁判案由】    偽造貨幣
【裁判全文】
臺灣高等法院臺中分院刑事判決        95年度上訴字第1569號
上  訴  人  臺灣南投地方法院檢察署檢察官
被      告  丁○○
                    （另案在台灣雲林第二監獄執行中）
指定辯護人  本院公設辯護人  甲○○
上列上訴人因偽造貨幣案件，不服臺灣南投地方法院94年度訴字
第748號中華民國95年6月8日第一審判決 （起訴案號：臺灣南投
地方法院檢察署94年度偵字第1036號），提起上訴，本院判決如
下：
    主  文
原判決撤銷。
丁○○意圖供行使之用而收集偽造之通用紙幣，處有期徒刑參年
貳月。如附表所示之偽造舊版新臺幣壹仟圓紙幣貳拾壹張，均沒
收。
    事  實
一、丁○○明知其於民國90年11月13日前某日，意圖供行使之用
    ，在其南投縣中寮鄉○○村○○路446之11 號住處，以1比5
    （即真鈔1元換偽鈔5元）之比例，向綽號「小萍」（真實姓
    名可能為丙○○、但經傳拘無著，無從確認）者兌換偽造之
    通用紙幣新臺幣（以下同）壹仟元紙鈔共21張後，將之藏放
    在其上開住處2樓臥室化妝台。嗣於94年3月15日17時30分許
    ，為警持搜索票在被告上開住處2樓臥室化妝台右邊第1個抽
    屜內查獲，並當場扣得如附表所示舊版壹仟元偽鈔共21張。
二、案經南投縣政府警察局草屯分局報請臺灣南投地方法院檢察
    署檢察官偵查起訴。
    理  由
一、證人陳閔凰、張國賢於偵查中，檢察官訊問時經具結作證，
    其性質雖屬傳聞證據，惟當事人於言詞辯論終結前未對該等
    筆錄內容聲明異議 ，依刑事訴訟法第159條之5第2項規定，
    證人陳閔凰、張國賢於偵查中之證言應具有證據能力。
二、查南投縣政府警察局草屯分局警員持台灣南投地方法院法官
    核發之搜索票（94年度聲搜字第89號），於94年3月15日15
    時30分許起至17時30分許止，在被告位於南投縣中寮鄉○○
    村○○路446之11號住處執行搜索，於2樓臥室化妝臺右邊第
    一個抽屜內查獲被告所有之壹仟元偽造紙幣共21張等情，業
    據被告供承在卷，核與證人即執行搜索之南投縣政府警察局
    草屯分局警員唐之鈞於原審審理時證述之情節相符（見原審
    卷第212至214頁），復有搜索票、南投縣政府警察局草屯分
    局搜索扣押筆錄各1份及照片4張附卷（見警卷第6頁、第12
    、13頁）暨仟元偽鈔共21張扣案可資佐證。是被告確有收集
    扣案之壹仟元紙幣共21張之事實，足堪認定。再者，扣案之
    壹仟元紙幣，號碼為DM729222HX號1張、號碼為DS848889AY
    號共6張、號碼為DM789888HX號共13張、號碼為EL515064AW
    號1張，經送中央印製廠鑑定結果，認為：「該批偽鈔均以
    彩色噴墨方式仿印，無凹版印紋凸起效果；紙張非鈔券紙；
    水印及安全線以灰線墨在紙張背面仿製，均屬偽造」等情，
    有中央印製廠94年4月29日中印發字第0940001683號函在卷
    可稽（見偵查卷第26頁）。又與扣案紙幣同樣款式之壹仟元
    紙幣流通至94年6月30日為止一節，亦有臺灣銀行南投分行
    95年4月28日南投出字第09500023791號函在卷可憑（見原審
    卷第180頁）。因此，扣案之壹仟元紙幣均屬偽造之通用紙
    幣，亦堪認定。綜言之，被告收集偽造之通用紙幣等事實，
    堪以認定。而被告丁○○於警詢時供稱：「係綽號『小萍』
    到我家，要以1張真鈔換取5張偽鈔之方式和我交易，當時因
    為那個偽鈔製作太粗糙，所以我沒有和他交易，但當他走的
    時候因為忘記帶走，所以我就放在抽屜，一直到現在我從來
    沒有拿出去使用過」（見警卷第3頁）；於檢察官初次偵訊
    時供稱：「...... 偽鈔是3、4年前朋友帶給我看忘記帶走
    的」（見偵卷第14頁）、「是一個綽號叫『小萍』的女性朋
    友將偽鈔放在我家，她說要以1比5之比例賣給我，但我覺得
    太粗糙我不要，那天我們在家打麻將，她把偽鈔放在麻將桌
    內沒有拿走，事後我有發現，有通知她來拿，但她就一直沒
    有過來」（見偵卷第15頁）。是被告於警詢及偵查中初次訊
    問時均供承係綽號小萍者欲以1比5之比例賣假鈔予被告，被
    告雖稱因為太粗糙而未交易云云，然而偽鈔交易之罪責甚重
    ，依常情買賣雙方均應係秘密、慎重為之，倘交易未完成，
    出售者豈有可能忘記將偽鈔帶走？所辯顯難置信，被告與綽
    號小萍者應係已以1比5比例完成偽鈔之交易，綽號小萍者始
    將本件扣案之偽鈔交付予被告，應堪認定。
二、被告於本院審理時辯稱：偽鈔是在不知情下收到的，其並未
    使用，其看到偽鈔後有叫人來換回去，但沒有來換，就把它
    放在抽屜裡面，過沒幾天其即入監執行，....，因為時間已
    久，我忘記那些偽鈔從何而來，後來才想起是賭博時收到的
    云云，然而被告於警詢及偵查中檢察官初訊時均未提及偽鈔
    係賭博時所收到等情，其事後所辯已難置信；且被告於偵查
    中曾稱：「是打麻將時，那個朋友把偽鈔夾在真鈔中輸給我
    們」（見偵卷第30頁）；被告另以信函向檢察官陳述「小萍
    當時也在做偽鈔買賣....，會收到偽鈔是在賭博時，小萍賭
    輸的時候用真鈔夾偽鈔拿給我們，那時同桌打麻將的人有張
    國賢、還有羅專豪，我們三人同時都有收到小萍拿給我們的
    偽鈔，每人張數不等，因為當時賭博地點是在我家，所以另
    外兩位的偽鈔也交給我代為處理。.... 本案在剛被查獲時
    ，一時間也想不起來是怎樣來的，但我知道是小萍帶過來的
    ，於是在警局作筆錄時，幹（乾）脆就說她要帶來賣的」（
    見偵卷第33頁、第34頁）云云。但一般人應甚少有收到偽鈔
    之經驗，如實際生活上曾有收到偽鈔之情形，可能會記憶特
    別深刻，而被告於本院審理時亦自承此次係僅有之一次收到
    偽鈔，且其亦稱事後有聯絡綽號小萍者將偽鈔換回，則其印
    象應甚為深刻，豈有於警詢及偵查中檢察官初訊時均未提及
    偽鈔係賭博時收到之理？尤其偽鈔交易之罪責甚重，被告於
    被查獲時豈有可能因「一時間也想不起來是怎樣來的」，即
    向警員及檢察官說「她（指小萍）要帶來賣的」？所辯顯不
    符常情。又證人張國賢於檢察官訊問時具結結證稱：「（問
    ：有無跟丁○○打過麻將？）有，3、4年前的事了」、「（
    問：你以前跟丁○○打麻將時有無收到偽鈔過？）時間太久
    了，我不太記得了，我是沒有收到偽鈔過，我也不曾用過偽
    鈔。」、「（問：有無跟丁○○的朋友『小萍』打過麻將？
    ）只有一個女孩叫糖糖的，她是丁○○的女朋友，沒有印象
    有叫小萍的」等語（見偵卷第49、50頁），是被告所辯與證
    人張國賢、羅專豪及綽號小萍者打麻將時，綽號小萍者賭輸
    的時候用真鈔夾偽鈔拿給被告及證人張國賢、羅專豪三人云
    云，並無足採；至於證人陳閔凰於原審審理時雖到庭證稱：
    伊與被告以前是男女朋友，大約90年左右，伊曾帶曉萍到被
    告住處3樓打牌，當時打牌的人有被告、曉萍，其他二人伊
    忘記了；事後被告有說從曉萍處收到偽鈔，並請伊聯絡曉萍
    去處理，但伊沒有聯絡上曉萍；曉萍的真實姓名是丙○○，
    伊不知道幾年次的；伊於88年11月左右在雲林看守所勒戒時
    認識曉萍的，當時伊與曉萍同房等語（見原審卷第225至229
    頁）；但證人陳閔凰於偵查中檢察官訊問時先結證稱：「（
    問：你是否知道丁○○身上有偽鈔？）不知道；（問：你為
    何會介紹曉萍給丁○○認識？）那時我跟丁○○是男女朋友
    ，我要介紹我的男朋友給曉萍看；（問：你有無收到曉萍交
    給你的偽鈔？）沒有」，檢察官隨後問被告對證人所言意見
    時，被告稱「我收到偽鈔時有請陳閔凰聯絡曉萍把錢換回來
    」，證人陳閔凰聽聞被告如此陳述後，始於檢察官訊問是否
    有這一回事時，回答「有，我有通知曉萍，但她都沒有來處
    理」（見偵查卷第37、38頁），是證人陳閔凰於偵查中檢察
    官訊問時既先稱不知被告身上有偽鈔，又未陳述打麻將賭博
    時綽號小萍者有將偽鈔夾於真鈔中交予被告之事實，僅於聽
    聞被告陳述「收到偽鈔時有請陳閔凰聯絡曉萍把錢換回來」
    後，始翻異前詞以附和被告，其於偵、審中有關附和被告之
    詞，均無足採。另證人羅專豪於原審審理時證稱：「大約5
    、6 年前，即921地震之後，伊在被告位於中寮鄉義和村住
    處3樓打牌時，曾收到與扣案偽鈔同樣面額、形式的偽鈔2、
    3張，當天是伊與被告、張國賢、綽號曉萍的女子一起打牌
    ，打完之後，曉萍已經走了，伊在數錢的時候，發現有假鈔
    ，伊就告訴被告伊收到假鈔，被告就拿真鈔與伊交換；伊與
    曉萍不認識，伊會跟曉萍打牌，乃因為曉萍是被告女朋友陳
    閔凰帶來的，所以伊找被告負責等語（見原審卷第214至220
    頁），與被告於警詢、偵查中檢察官初次訊問時所供及證人
    張國賢、證人陳閔凰於偵查中檢察官訊問時所證述內容不符
    ，亦無足採。被告所辯偽鈔係於賭博時，綽號小萍者將之摻
    雜於真鈔中交付云云，顯不足採信。
三、證人即警員唐之鈞於原審審理時證稱：扣案之壹仟元偽鈔係
    放置在被告前述住處2樓臥室化妝臺右邊第一個抽屜內最上
    面，並未以紙袋包裝，係直接放在抽屜裡面，且該抽屜內尚
    有其他雜物等語（見原審卷第212至214頁）。原審以扣案之
    壹仟元偽鈔並非在被告身上或被告所使用之皮夾、錢包內所
    查獲，亦未與真鈔混雜在一起，因認扣案之壹仟元偽鈔並非
    置於隨時可供使用之狀態，並進而推論尚難據此認定被告有
    供己行使之意圖。然而本件扣案之偽鈔因紙質、印刷方式、
    流水編號與真鈔均尚非難以分辨，是一般行使者，均摻雜真
    鈔使用或趁夜間光線不良時持以購買小額物品以找零，未必
    非將21張假鈔一併行使不可，豈能以偽鈔並非在被告身上或
    被告所使用之皮夾、錢包內所查獲，亦未與真鈔混雜在一起
    ，即推論被告並無供己行使之意圖。況扣案之21張仟元紙幣
    均屬偽鈔，被告自始至終均未否認係其所明知，其所辯係留
    供「小萍」者前來取回云云復不足採信，倘其無留供自己行
    使之意圖，偽鈔並無留供紀念之價值，多達21張之偽鈔均如
    同廢物，被告又有何必要予以留存之理？尤其被告於警詢及
    偵查中檢察官初訊時已供承真鈔兌換偽鈔之比例為1比5，其
    後並取得21張一千元偽鈔，其顯係基於意圖供行使之用而收
    集偽鈔，殆無可置疑。另刑法第196條第1項意圖供行使之用
    而收集偽造紙幣罪，行為人只要係意圖供行使之用而收集偽
    造之紙幣，其犯罪即已既遂，並不以其事後有無持以行使為
    必要，是被告收集偽鈔後，是否已將偽鈔置於「隨時可供使
    用之狀態」，對於被告本件犯罪之成立並無影響，原審認事
    用法顯有未合。至於被告於警詢及檢察官初次偵訊時所供稱
    未與「小萍」交易扣案之偽鈔，該等偽鈔係「小萍」忘了帶
    走的云云，顯無足採，已如上述，亦無法據以為被告有利之
    認定。另被告指綽號小萍者，可能係丙○○之人，然而丙○
    ○業經另案通緝中，且經本院及原審以證人身分傳喚、拘提
    均未到庭，本院自無法訊問證人丙○○，附此說明。
四、核被告所為，係犯刑法第196條第1項意圖供行使之用而收集
    偽造紙幣罪。原審認定被告有收集偽鈔之行為，但認無積極
    證據足以證明被告收集偽鈔係出於供行使之用之不法意圖，
    而為被告無罪之諭知，其認事用法顯有未合，已如上述，檢
    察官據此提起上訴指摘原審判決不當，為有理由。原判決既
    有上開可議之處，即屬無可維持，自應由本院將原判決撤銷
    改判。爰審酌被告之素行、犯罪之動機、目的、手段及其品
    性、生活狀況、智識程度、所收集之一千元偽鈔數量為21
    張（共2萬1千元）、犯罪所生之損害尚非重大，及犯罪後猶
    飾詞否認犯行之態度等一情狀，量處如主文第2項所示之刑
    。扣案如附表所示之偽造舊版新臺幣壹仟圓紙幣貳拾壹張，
    應依刑法第200條宣告沒收。刑法第33條第5款業經修正公布
    ，修正後刑法第33條第5款之規定與修正前刑法第33條第5款
    之規定不同。比較新舊法結果，以修正前即行為時法較有利
    於被告，故依刑法第2條第1項前段規定，本案被告所犯刑法
    第196條第1項行使偽造通用貨幣罪之法定罰金刑部分，自應
    適用行為時之法律即修正前刑法第33條第5款規定決定其罰
    金部分之法定刑。又被告行為後，刑法施行法第1條之1業已
    修正公布增訂。修正增訂之刑法施行法第1條之1規定「中華
    民國94年1月7日刑法修正施行後（按指95年7月1日），刑法
    分則編所定罰金之貨幣單位為新臺幣。94年1月7日刑法修正
    時，刑法分則編未修正之條文定有罰金刑者，自94年1月7日
    刑法修正施行後，就其所定數額提高為30倍。但72年6月26
    日到94年1月7日新增或修正之條文，就其所定數額提高為3
    倍」。本件被告所犯刑法第196條第1項行使偽造通用貨幣罪
    之法定刑有罰金刑（得併科銀元5000元以下），且為刑法分
    則編未修正之條文而定有罰金刑者；於刑法施行法第1條之1
    修正增訂前，其貨幣單位為銀元，罰金刑之提高標準應適用
    罰金罰鍰提高標準條例第1條之規定「依法律應處罰金、罰
    鍰者，就其原定數額得提高為2倍至10倍。」而再依現行法
    規所定貨幣單位折算新臺幣條例第2條規定「現行法規所定
    金額之貨幣單位為圓、銀元或元者，以新臺幣元之3倍折算
    之。」如換算為新臺幣，則刑法第196條第1項行使偽造通用
    貨幣罪法定罰金刑部分，應為罰金新臺幣900元以上、15萬
    元以下。如適用刑法施行法第1條之1規定提高30倍，應為新
    臺幣1000元以上、15萬元以下。比較新舊法適用之結果，關
    於法定刑為罰金部分之提高標準，以舊法對被告較為有利，
    依刑法第2條第1項前段規定，本案關於刑法第196條第1項行
    使偽造通用貨幣罪之法定刑罰金提高標準部分，自應適用行
    為時之法律即罰金罰鍰提高標準條例第1條前段及現行法規
    所定貨幣單位折算新臺幣條例第2條之規定。
據上論結，應依刑事訴訟法第369條第1項前段、第364條、第299
條第1項前段，刑法第196條第1項、第200條，罰金罰鍰提高標準
條例第1條前段，現行法規所定貨幣單位折算新臺幣條例第2條，
判決如主文。
本案經檢察官乙○到庭執行職務。
中    華    民    國    95    年    11  月     28     日
            刑事第十庭  審判長法  官  林  照  明
                              法  官  蔡  名  曜
                              法  官  李  平  勳
上列正本證明與原本無異。
如不服本判決應於收受送達後十日內向本院提出上訴書狀，其未
敘述上訴之理由者並得於提起上訴後十日內向本院補提理由書（
均須按他造當事人之人數附繕本）。
                              書記官  王  麗  珍
中    華    民    國    95    年    11  月    29      日
附錄法條：
中華民國刑法第196條
行使偽造、變造之通用貨幣、紙幣、銀行券，或意圖供行使之用
而收集或交付於人者，處3年以上10年以下有期徒刑，得併科5千
元以下罰金。
收受後方知為偽造、變造之通用貨幣、紙幣、銀行券而仍行使，
或意圖供行使之用而交付於人者，處500元以下罰金。
第1項之未遂犯罰之。
附表
1、舊版壹仟元紙鈔號碼為DM729222HX號壹張
2、舊版壹仟元紙鈔號碼為DS848889AY號陸張
3、舊版壹仟元紙鈔號碼為DM789888HX號拾參張
4、舊版壹仟元紙鈔號碼為EL515064AW號壹張
                                                      Ａ


司法院資訊處製作；財團法人民間司法改革基金會備份。
